【裁判字號】    94,上更(一),624
【裁判日期】    950602
【裁判案由】    貪污治罪條例等
【裁判全文】
臺灣高等法院刑事判決             94年度上更(一)字第624號
上  訴  人  臺灣臺北地方法院檢察署檢察官
上  訴  人  乙○○
即  被  告
選任辯護人  謝  裕律師
上  訴  人  丁○○
即  被  告
選任辯護人  謝曜焜律師
            張香堯律師
上  訴  人  丙○○
即  被  告
選任辯護人  張秀夏律師
            張菀萱律師
上列上訴人因貪污治罪條例等案件，不服臺灣臺北地方法院92年
度訴字第1156號，中華民國93年6月15日第一審判決（起訴案號
：臺灣臺北地方法院檢察署91年度偵字第11462號），提起上訴
，本院判決後，經最高法院發回，本院判決如下：
    主  文
原判決撤銷。
丁○○連續行使偽造私文書，足以生損害於他人，處有期徒刑陸
月，如易科罰金，以佰元折算壹日；緩刑貳年。
乙○○、丙○○均無罪。
    事  實
一、緣國立臺北大學（下稱臺北大學）於民國（下同）八十九年
    五月間規劃籌設「運動場暨地下停車場新建工程」（下稱新
    建工程），該新建工程預算金額為新臺幣（下同）七億一千
    五百八十八萬一千四百七十四元，由交通部、教育部及臺北
    縣政府各補助六分之四、六分之一及六分之一。依教育部頒
    訂之「教育部部屬學校及館所營建工程小組工作細則」第五
    點（九十年九月一日修正為「教育部工程規劃營建審議委員
    會作業要點」第三點）規定：「教育部部屬學校及館所於辦
    理工程營建規劃前，除依相關法律辦理外，應先向該部提出
    構想書及規劃設計所需經費預算」，惟該校並未先行向教育
    部陳報規劃構想書，即將該工程上網公告招標，經莊耀山建
    築師事務所競圖參加評選得標。事後臺北大學將莊耀山建築
    師事務所參加競圖投標時所附之「國立臺北大學運動場地下
    停車場新建工程規劃構想書」陳報教育部審查，經教育部於
    八十九年十一月七日以台（八九）高（三）字第八九一四二
    九六四號函要求臺北大學就構想書中部分項目補充修正，復
    因該新建工程有補助預算執行時限問題，教育部再於九十年
    四月二十六日以台（九０）高（三）字第九００五四三八六
    號函要求臺北大學在時效內儘速就提報修正後之構想書報部
    審查。然莊耀山建築師事務所認規劃構想書不在該工程規劃
    設計監造合約範圍內，無法配合承作，並建議另行委託專家
    學者規劃，承辦人臺北大學總務處營繕組技士杜承昌遂於九
    十年五月二十日簽請核示規劃人選以辦理規劃構想書事宜。
    時任臺北大學總務長之乙○○遂要求建築師丁○○代為推薦
    知名學者製作構想書，俾利報教育部審核，丁○○復經由國
    立成功大學建築系（下稱成大建築系）教授陳耀光之介紹欲
    推薦成大建築系教授甲○○，乙○○遂於九十年五月二十九
    日在杜承昌所擬簽呈上，批示「... 亟需一位學者專家依教
    育部規定彙整統合提報完整之『構想書』，經與莊建築師事
    務所聯繫，擬建請委託成大建築系王惟傑（筆誤，應係甲○○）教授辦理，委託細節擬另案報核」等情，經校長李建興
    於九十年六月四日批准。丁○○隨於同年六月一日，在成大
    建築系教授甲○○於臺南市誠品書店舉辦之個人畫展上，向
    甲○○論及上開工程構想書合作之事，甲○○僅禮貌性表示
    有機會可再研究，並未同意合作，亦未授權丁○○可使用其
    名義製作構想書等相關文件，然而丁○○仍向乙○○回報稱
    已獲甲○○同意，丁○○另經友人王光漢介紹委請學禮工程
    顧問有限公司專案經理丙○○（別名張竣程）負責實際撰擬
    構想規劃書事宜後，隨將甲○○開設畫展之資料及丙○○之
    電話等聯絡資料交與乙○○，乙○○再交予承辦人杜承昌，
    二人均誤認丙○○即係甲○○之助理。嗣丙○○於九十年六
    、七月間向杜承昌取得莊耀山建築師事務所原先製作之新建
    工程規劃構想書、及報部表格等資料，而甲○○於暑假期間
    出國，丁○○無法與其取得聯繫，丁○○為順利協助臺北大
    學及乙○○完成上開事宜，明知並未獲得甲○○之授權，竟
    基於偽造私文書及行使偽造私文書之概括犯意，對丙○○佯
    稱已獲得甲○○之授權，指示丙○○以「成大建築文教基金
    會」、「甲○○」之名義製作構想規劃書及報價單等文件行
    使，不知情之丙○○遂先於九十年七月下旬某日，偽造「成
    大建築文教基金會甲○○教授」名義之報價單乙紙（報價單
    內容為承攬「國立臺北大學地下停車場新建工程規劃構想計
    畫書」，服務費新台幣三十六萬元），偽造完成後於同年七
    月二十九日交予杜承昌行使，使杜承昌該報價單呈請乙○○
    及校長，報備請准辦理限制性招標及與甲○○議價，足以生
    損害於成大建築文教基金會及甲○○。丙○○繼於同年七月
    下旬至八月初某日間，以將莊耀山建築師事務製作之新建工
    程規劃構想書由橫式轉為直式書寫，附加臺北大學提供之表
    格及公文之方式，偽造「規劃單位：成大文教建築基金會」
    （丙○○將「成大建築文教基金會」誤繕為「成大文教建築
    基金會」）、「規劃主持人：甲○○」名義之「國立臺北大
    學運動場地下停車場新建工程規劃構想書」（日期為九十年
    六月）多份，偽造完成後，再於九十年八月一日將前開新建
    工程規劃構想書十本送至臺北大學交與杜承昌行使，及於同
    年八月二十日將偽造之新建工程規劃書底稿寄交杜承昌，杜
    承昌則於九十年八月九日簽請臺北大學以（九０）北大總字
    第五一四三號函，將偽造之新建工程規劃構想書十本函送教
    育部行使，均足以生損害於成大文教建築基金會及甲○○。
    惟教育部仍發函要求修正該構想書，杜承昌經聯繫丙○○，
    由丙○○將構想書按照教育部要求略為調整後，復接續偽造
    同一名義之「國立臺北大學運動場地下停車場新建工程規劃
    構想書修正書」（日期為九十年九月四日）多份，偽造完成
    後於九十年九月三日送交杜承昌行使，經杜承昌簽請臺北大
    學以九十年九月四日（九０）北大總字第五八五二號函將偽
    造之構想書修正書二十本陳報教育部行使，亦均足以生損害
    於甲○○及成大建築文教基金會。杜承昌嗣按採購程序，以
    上開偽造之報價單，簽請准予與成大建築文教基金會辦理議
    價手續，經乙○○核定底價為三十四萬三千二百二十元，並
    通知丙○○於九十年九月十日上午十一時前往臺北大學議價
    ，惟因丙○○並未取得成大建築文教基金會之委託書而無法
    辦理議價程序。事後丁○○於九十年九月十六日至臺南市與
    甲○○見面，表示已以甲○○名義完成前開構想書修正書，
    希望甲○○能配合承認該案，甲○○始得悉上情，並向教育
    部檢舉後查獲。
二、案經法務部調查局北部地區機動工作組（下稱北機組）移請
    臺灣臺北地方法院檢察署檢察官偵查起訴。
    理  由
壹、被告丁○○有罪部分
一、訊據上訴人即被告丁○○矢口否認有前開偽造文書等犯行，
    辯稱：其僅介紹成大建築文教基金會之甲○○予乙○○，並
    傳真丙○○之聯絡電話，囑丙○○協助臺北大學處理，臺北
    大學應逕與甲○○確認委任關係。而其於九十年六月一日在
    甲○○之畫展會場，向甲○○表示上開構想書擬請甲○○承
    辦，甲○○即已當場允諾，其於主觀上既未認識甲○○未同
    意，即無偽造文書之犯意，客觀上亦無偽造甲○○名義實質
    製作構想書修正案之行為。至丙○○未依囑將完成之文書先
    交甲○○過目，即逕送臺北大學，由臺北大學報呈教育部，
    其均不知情，倘其有偽造規劃構想書修正案之意圖，原可自
    行以丁○○建築師事務所之名義製作，無須介紹他人承作等
    語。
二、經查：
  (一)臺北大學興建「運動場暨地下停車場新建工程」，因教育部
    要求儘速就原委託規劃設計之莊耀山建築師事務構想書修正
    ，經與莊耀山建築師事務所人員交涉後，該所認不在原委託
    範圍內而不願承作，臺北大學遂另行辦理採購等情，業經證
    人即臺北大學承辦人杜承昌、及莊耀山建築師事務所設計組
    組長蔡東益分別於北機組詢問、偵查、原審、本院前審結證
    無訛，並有教育部八十九年十一月七日台（八九）高（三）
    字第八九一四二九六四號函及九十年四月二十六日台（九０
    ）高（三）字第九○○五四三八六號函可稽（北機組卷第一
    二五頁至第一二七頁）。又杜承昌於九十年五月二十日以簡
    簽陳述上情並請核示規劃人選辦理規劃事宜，經被告乙○○
    批示由成大建築系教授甲○○辦理，由校長李建興核示後，
    乙○○於九十年六月初將丙○○之聯絡電話交予杜承昌，九
    十年七月二十九日被告丙○○交付成大建築文教基金會甲○○名義之報價單一紙，杜承昌於翌日以該報價單為附件，簽
    呈擬請辦理限制性招標與成大建築文教基金會議價，杜承昌
    並提供莊耀山建築師事務所撰寫之構想書及相關資料與丙○○，丙○○遂先後提交以成大文教建築基金會及甲○○名義
    製作之前開構想書及構想書修正書，杜承昌分別於九十年八
    月九日及九十年九月四日陳報教育部，杜承昌復於九十年九
    月擬定「國立臺北大學運動場暨地下停車場之構想書規劃費
    底價核定表」，同年九月十日由被告乙○○核定底價為三十
    四萬三千二百二十元，杜承昌於同日上午十一時與丙○○議
    價，然丙○○未攜帶成大建築文教基金會之委託書而未進行
    議價等情，除經證人杜承昌於北機組詢問時陳述綦詳外，亦
    有「莊耀山建築師事務所」新建工程規劃構想書影本、臺北
    大學九十年七月三十日擬請同意新建工程規劃構想書採用限
    制性招標及辦理議價手續之簡簽、臺北大學九十年八月九日
    （九０）北大總字第五一五三號函稿、九十年九月四日（九
    ０）北大總字第五八五二號函稿、臺北大學營繕工程核定底
    價請示單、國立臺北大學運動場暨地下停車場之構想書規劃
    費底價核定表、及臺北大學九十年九月十日新建工程規劃構
    想書議價紀錄等在卷可稽。
  (二)證人甲○○迭於北機組詢問、偵查及原審審理證稱：其於九
    十年六月間在臺南市誠品書店舉行畫展中與被告丁○○碰面
    閒談，丁○○敘及與臺北大學總務長乙○○熟稔，有該校綜
    合活動中心設計案待承作，盼甲○○得以指導，甲○○僅禮
    貌性回應，並無承諾辦理構想書研擬，亦未同意掛名製作等
    情綦詳（見北機組卷第六十頁至第六十二頁、偵查卷第八十
    頁至第八十二頁、原審九十三年一月十三日審判筆錄、上更
    (一)字卷九十五年五月十一日審判筆錄）。證人即成大建築文
    教基金會執行秘書賴榮平亦於北機組詢問時陳稱：該基金會
    不知有此項工程，未參與相關議價過程，更未接受臺北大學
    委託從事工程規劃構想書製作（北機組卷第七十頁）等語。
    參以被告丁○○亦供承曾於九十年九月十六日南下與證人甲○○情商追認之事，同年十二月十一日與成大建築系系主任
    張家祥、陳耀光教授及甲○○協商未經甲○○允諾而製作構
    想書及構想書修正書之事，繼與被告乙○○相偕於九十一年
    一月十一日登門向甲○○道歉未果，留下乙○○之致歉信函
    ，同年一月十四日二人再至成大建築系由陳耀光教授陪同，
    央求甲○○原諒及解決等情，核與證人陳耀光於原審審理中
    證述之情節相符（原審九十三年四月二十日審判筆錄），並
    有乙○○所撰致歉信函影本在卷（北機組卷第一八七頁至第
    一九一頁）可稽。此外，復有丙○○製作之成大建築文教基
    金會甲○○報價單、成大文教建築基金會、甲○○名義之規
    劃構想書及構想書修正書等影本附卷足憑（北機組卷第十五
    頁、第五十八頁至第五十九頁、第一二九頁），堪認甲○○
    確未同意及授權被告丁○○以其名義製作上開文書。
  (三)被告丁○○於九十一年四月十日北機組詢問時供稱：「張俊
    誠（即丙○○）於九十年六月間向台北大學取得構想書等相
    關資料交給我後，我因為甲○○出國所以資料無法交給他，
    加上台北大學催得很急，....，所以我就自做主張指導張俊
    誠把構想書加以修正，再等甲○○回國後交給他過目。」等
    語（北機組卷第二十二頁）；另於九十一年四月三十日北機
    組詢問時亦明確供稱：修正報部之構想書未經甲○○同意，
    甲○○對於張俊誠修正構想書送交臺北大學，臺北大學將該
    構想書報部，完全不知情等語（北機組卷第三十五頁）；在
    偵查中亦坦承：「（你有無向甲○○以掛名方式補正計畫書
    修正？）沒有。我有提到要修正計畫書，但未提及用掛名方
    式。」等語（偵查卷第一０七頁）；於原審亦坦承：沒有說
    請甲○○掛名等語（原審卷第三二二頁反面）；由此足見被
    告丁○○確係在未經甲○○同意及授權之情形下，即擅自指
    示被告丙○○以成大建築文教基金會及甲○○之名義製作上
    開報價單、構想書、及構想書修正書並予以行使，該等文書
    自屬偽造之私文書無疑，且均足以生損害於成大建築文教基
    金會及甲○○。至於被告丁○○雖另辯稱其於九十年六月一
    日面洽甲○○已獲得其同意，或者係其主觀上誤認已獲甲○○同意，並無犯罪故意等語，然查其既係實際與甲○○接洽
    者，對於甲○○是否確有同意承辦構想書業務，自無不知或
    模稜兩可之處。參以被告丁○○未提供甲○○本人之聯絡方
    式予被告乙○○，卻擅自囑由被告丙○○與臺北大學聯絡，
    及負責構想書修正之撰擬事宜，甚且事後懇求甲○○配合承
    認上情，益徵被告丁○○知悉未得甲○○授權製作構想書及
    構想書修正書。另被告丁○○坦認丙○○曾將取自臺北大學
    之資料及修正完成之構想書交其過目（北機組卷第二十一頁
    ），核與被告丙○○所供由丁○○指導且共同撰寫等情相符
    （北機組卷第五十頁）相符。被告丁○○上開所辯各節，均
    無非事後卸責之詞，不足採信。
  (四)綜上所述，本件事證明確，被告丁○○之犯行洵堪認定。
三、核被告丁○○所為，係犯刑法第二百十六條、第二百十條之
    行使偽造私文書罪。被告丁○○利用不知情之被告丙○○連
    續多次為偽造私文書及行使偽造私文書之犯行，及再經由丙○○輾轉利用不知情之臺北大學承辦人杜承昌行使上開偽造
    之報價單、構想書、及構想書修正書，均屬間接正犯。其先
    後多次偽造私文書之低度行為，均為行使之高度行為所吸收
    ，不另論罪。被告丁○○先後多次行使偽造私文書之犯行，
    時間緊接，所犯又係構成要件相同之罪名，顯係基於概括犯
    意反覆為之，應依刑法第五十六條連續犯之規定論以一罪，
    ，並依法加重其刑。
四、原審對被告丁○○予以論科，固非無見。惟查：(1)本案不能
    證明被告乙○○、丙○○與被告丁○○共同犯罪（詳如後述
    ），原判決將被告乙○○、丙○○均論為共同正犯，已有未
    合。(2)丙○○係於九十年八月一日將偽造之構想書十本寄交
    杜承昌，原判決將該日期誤為八月十一日，復認定杜承昌於
    同年八月九日函送教育部行使，自與卷內證據資料不符，且
    認定之事實相互矛盾。(3)原判決將被告丁○○利用丙○○先
    後偽造之構想書及構想書修正書未與區別，均記載為構想書
    ，亦有瑕疵。被告丁○○提起上訴，否認犯罪，雖無理由，
    然原判決此部分既有之可議，即屬無可維持，應由本院將原
    判決關於被告丁○○部分撤銷改判。爰審酌被告丁○○犯罪
    之動機、手段、所生損害及犯後態度等一切情狀，量處如主
    文第二項所示之刑，並諭知易科罰金之折算標準。末查被告
    丁○○未曾受有期徒刑以上刑之宣告（其於八十五年間所犯
    之貪污案件，係經本院高雄分院判處免刑確定），有本院被
    告全國前案紀錄表可徵，其係因協助友人乙○○及臺北大學
    順利完成上開構想書報部審查核備相關事宜而為本案犯行，
    事前確曾與被害人甲○○聯繫，事後亦曾試圖獲取被害人諒
    解謀求補救，且其偽造之構想書承辦人為成大建築文教基金
    會及甲○○，臺北大學有關簽呈記載之受委託人及議價對象
    亦均為成大建築文教基金會，依相關法令規定將來之報酬亦
    僅能由成大建築文教基金會領取，亦即該案將來勢必取得成
    大建築文教基金會及甲○○之同意後始能完成法定之發包、
    議價等程序，被告本身並無從中取得不法所得之可能，可見
    其並非基於個人利害及動機而犯罪，及其身為建築師，有正
    當職業，因一時失慮罹犯刑章，經此起訴審判，應已足資教
    訓，嗣後應知戒慎，信無再犯之虞，故本院認其所受本案刑
    之宣告，以暫不執行為適當，爰併諭知緩刑二年，藉啟自新
    。
五、至於臺北大學承辦人杜承昌就成大建築文教基金會及甲○○
    究否承攬本件構想書案，原有聯繫確認之直接審查權利，雖
    因被告乙○○交辦而疏未行使，並不影響原有之實質審查權
    ，縱於簡簽、底價核定表及議價紀錄記載甲○○承作，亦與
    刑法第二百十四條使公務員登載不實罪之構成要件未合，附
    予敘明。
六、公訴意旨另認被告丁○○涉犯貪污治罪條例第四條第一項第
    三款、第二項之經辦公用工程浮報價額舞弊未遂罪嫌部分，
    不能證明被告犯罪，理由詳見後述，惟因公訴人認此部分與
    上開有罪部分，有牽連犯之裁判上一罪關係，爰不另為無罪
    之諭知。
貳、被告乙○○、丙○○無罪部分，及被告丁○○被訴貪污（不
    另為無罪諭知）部分
一、公訴意旨略以：被告乙○○係之總務長，綜理全校總務行政
    、營繕採購業務，係依據法令從事公務之人員，被告丙○○
    係學禮工程顧問有限公司專案經理。八十九年五月間，乙○○經辦臺北大學「運動場暨地下停車場新建工程」，該新建
    工程預算金額為七億一千五百八十八萬一千四百七十四元，
    由交通部、教育部及臺北縣政府各補助六分之四、六分之一
    及六分之一。依據教育部部頒之「教育部所屬學校及館所營
    建工程小組工作細則」第五點（九十年九月一日修正為「教
    育部工程規劃營建審議委員會作業要點」第三點）規定：「
    教育部部屬學校及館所於辦理工程營建規劃前，除依相關法
    律辦理外，應先向該部提出構想書及規劃設計所需經費預算
    」，詎乙○○為求能順利取得教育部對新建工程之補助款，
    明知新建工程規劃構想書應依政府採購法規定辦理採購，且
    教育部就該新建工程，於九十年四月二十六日以台（九０）
    高（三）字第九００五四三八六號函，僅要求署名「莊耀山
    建築師事務所」構想書部分項目修正之情況下，竟基於意圖
    為丁○○之不法利益，未依政府採購法規定，即私下委託丁○○，並向其表示：為增取教育部之補助款，希望丁○○能
    配合找知名教授掛名製作構想書以利伊報教育部審核，並編
    列預算作為報酬，至於構想書實際由何人製作，伊並不在意
    。丁○○允諾後，即指導丙○○於未經甲○○同意下，抄襲
    由乙○○指示不知情之承辦人杜承昌所提供署名「莊耀山建
    築師事務所」之新建工程規劃構想書，丙○○僅將前開新建
    工程規劃構想書由橫式轉為直式，並附加臺北大學提供之表
    格及公文，即完成偽造之署名「規劃單位：成大文教建築基
    金會」、「規劃主持人：甲○○」之新建工程規劃構想書，
    足以生損害於甲○○及財團法人成大建築文教基金會。丙○○並於九十年八月二十日前，將前開偽造之署名「甲○○」
    新建工程規劃構想書十本送至臺北大學，於九十年八月二十
    日將偽造之署名「甲○○」新建工程規劃書底稿寄交杜承昌
    。嗣乙○○復指示不知情之杜承昌於九十年八月九日及九月
    四日將偽造之新建工程規劃構想書，分別以（九０）北大總
    字第五一四三、五八五二號函陳報教育部，行使該偽造之署
    名「甲○○」工程規劃構想書，並補行採購程序。丙○○復
    承前之概括犯意，偽造署名「甲○○」之報價單並持之交付
    予杜承昌，杜承昌遂以此報價單，簽奉乙○○核定與工程規
    劃構想書實際價格顯不相當之三十四萬三千二百二十元底價
    ，浮報價額。惟議價當日，因杜承昌發現丙○○未具甲○○
    之委託書而未決標，始未生得利之結果等情，因認被告乙○○、丙○○均涉有貪污治罪條例第四條第一項第三款、第二
    項、刑法第二百十六條、第二百十條等罪嫌，被告丁○○亦
    涉有貪污治罪條例第四條第一項第三款、第二項之罪嫌。
二、按犯罪事實應依證據認定之，無證據不得推定其犯罪事實，
    刑事訴訟法第一百五十四條第二項定有明文。又認定犯罪事
    實所憑之證據，雖不以直接證據為限，間接證據亦包括在內
    ，然而無論直接或間接證據，其為訴訟上之證明，須於通常
    一般之人均不致有所懷疑，而得確信其為真實之程度者，始
    得據為有罪之認定，倘其證明尚未達到此一程度，而有合理
    之懷疑存在時，事實審法院在心證上無從為有罪之確信，自
    應為無罪之判決（參見最高法院七十六年度台上字第四九八
    六號判例意旨）。
三、被告乙○○、丙○○被訴偽造文書部分
  (一)經訊據被告乙○○及丙○○，均堅決否認有偽造文書等犯行
    ，被告乙○○辯稱：其係委託被告丁○○推薦成大建築系教
    授製作構想書，並於杜承昌之簽呈中批示由甲○○教授撰作
    ，且將被告丁○○所提供之聯絡電話轉交承辦人杜承昌，均
    依學校授與總務長之職務，執行採購法所規定事項，未指示
    杜承昌將相關資料提供被告丁○○及丙○○，亦未與彼二人
    串聯圖利，尤不知甲○○名義之報價單及構想書、構想書修
    正書係偽造等語；被告丙○○則以：其因信賴丁○○建築師
    所告知，認為已取得甲○○之授權而製作構想書及構想書修
    正書，並無偽造文書之犯罪故意，且不知杜承昌在構想書未
    經甲○○過目蓋章之前即送交教育部，其提出報價單時，已
    表明報價單並未用印，非正式文書，僅供參考之用等語。
  (二)按臺北大學係教育部部屬學校，依教育部頒訂之「教育部部
    屬學校及館所營建工程小組工作細則」第五點（九十年九月
    一日修正為「教育部工程規劃營建審議委員會作業要點」第
    三點）規定：「教育部部屬學校及館所於辦理工程營建規劃
    前，除依相關法律辦理外，應先向該部提出構想書及規劃設
    計所需經費預算」，臺北大學就前開新建工程向教育部提報
    構想書及規劃設計所需經費及嗣後提報之構想書修正書，乃
    依據前揭工作細則規定而為之行政程序，並非為向教育部爭
    取補助款。公訴意旨以被告乙○○為爭取教育部之補助款，
    而與被告丁○○、丙○○共犯行使偽造私文書之動機論據，
    已嫌無據。
  (三)被告乙○○與甲○○素不相識，亦未謀面洽談，及被告丙○○與被告乙○○從無任何聯繫等情，分據證人甲○○於原審
    審理（原審卷第一九九頁）、及被告丙○○於九十一年四月
    二十四日北機組詢問時（北機組卷第五十頁至第五十一頁）
    證述無訛。另查本件向被告乙○○推薦甲○○製作構想書、
    及實際與甲○○接洽聯絡者，均為被告丁○○，已詳如前述
    ，而被告丁○○於北機組詢問時供稱：「所以我在九十年六
    月一日便前往台南找成功大學建築系教授甲○○，當時他正
    在開畫展，我向他表示有台北大學活動中心構想案及地下停
    車場的構想修正案，希望他能協助指導，甲○○同意幫忙，
    我當天即向總務長乙○○報告甲○○同意幫忙，...。」等
    語（北機組卷第二十頁）；被告丁○○於偵查中亦供稱：其
    對說丙○○表示甲○○有同意等語不諱（偵查卷第一０六頁
    反面）；則被告乙○○、丙○○均係經由被告丁○○之告知
    ，而認為已經獲得甲○○之同意及授權，已極為明顯。被告
    乙○○及丙○○辯稱不知甲○○並未同意承辦上開工程構想
    書事宜，尚非無據，應堪採憑。被告乙○○因而指示杜承昌
    與被告丙○○聯繫構想書製作有關事宜及提供相關資料，被
    告丙○○則依據被告丁○○之指示及杜承昌提供之資料製作
    報價單及構想書、構想書修正書，渠二人在主觀上自均無偽
    造私文書及行使偽造私文書之犯罪故意可言。
  (四)再觀諸卷附被告丙○○所製作「成大建築文教基金會甲○○
    教授」名義之報價單，內容載有「計劃時間：簽約後三十天
    完成。服務內容：一出席教育部審查會議。二出席學校期中
    、期末簡報。三應校方要求提供顧問諮詢服務。四提供規劃
    構想書十份。」，其中關於簽約、出席會議、簡報、及提供
    諮詢服務等項目，均屬需由甲○○教授本人親自履行之事項
    ，倘被告丙○○明知甲○○教授並未受任，衡情應不可能將
    應由甲○○教授親自履行之項目記載於報價單上，亦不可能
    使該標案進行至「簽約」之階段，否則該報價單之內容根本
    無法完成。
  (五)至證人甲○○、杜承昌、莊耀山建築師事務所設計組組長蔡
    東益等人依序就未經同意承作構想書修正案、承辦該新建工
    程案經過、與臺北大學交涉過程之證述，及前開臺北大學報
    呈教育部之函文與教育部促請遵期修正之函文、被告丙○○
    所製作之新建工程規劃書底稿，均無法證明被告乙○○、丙○○二人，就被告丁○○之上開偽造文書犯行，有何犯意之
    聯絡及行為之分擔，自不足資不利於被告乙○○、丙○○之
    論據。
  (六)按行為非出於故意或過失者，不罰。刑法第十二條第一項定
    有明文。被丙○○未經成大建築文教基金會及甲○○之同意
    或授權，即以該基金會及甲○○名義製作報價單、構想書、
    及構想書修正書，在形式上雖似已該當於刑法偽造私文書罪
    之構成要件，然而其既係基於被告丁○○之告知，誤認已經
    獲得甲○○之同意及授權而製作上開文件，主觀上顯無犯罪
    故意，仍無刑事責任可言。另查共同被告丁○○於北機組詢
    問時雖供稱：「因為當初乙○○要我推薦本工程構想書的修
    正製作人時，乙○○有告訴我要我找一位知名的學者來掛名
    製作就可以了，而他也不在意是由何人製作... 」、「乙○○亦表示若甲○○不能幫忙的話，由我代筆也是可行，所以
    我就自作主張指導張俊誠把構想書加以修正... 」（北機組
    卷第二二、三六頁），然查被告丁○○以證人身份在原審陳
    述時，已經明確否認曾經為上開供述（原審卷第三二一頁）
    ，而被告丁○○在北機組詢問時所為關於被告乙○○之上開
    陳述，本屬審判外之陳述，且又無補強證據足以證明確與事
    實相符，自不足資為不利於被告乙○○之犯罪證據。況且所
    謂「掛名」、「代筆」，均為經被借用名義人同意下之行為
    ，與無製作權人未經授權擅自冒用他人名義之偽造行為不同
    ，被告丁○○之上開述亦不足以證明被告乙○○有偽造私文
    書之犯行。
  (七)又證人杜承昌於北機組詢問時陳稱：「... 總務長乙○○說
    ，張先生（即指丙○○）就是代表王教授，所以我就沒有找
    王教授查證」（北機組卷第一○五頁）。於原審證稱：「..
    總務長口頭告知張先生的電話並且說張先生是甲○○的助理
    」、「乙○○叫我跟甲○○的助理張先生聯絡.. 」等語，
    證人馮小明亦證稱：「總務長主持會議時... 有介紹丙○○
    是甲○○之助理」等語（原審卷第一八二、一八八、一八九
    、二○四頁）。惟查被告丁○○告知被告乙○○已經獲得甲○○同意製作構想書後，即將丙○○之姓名及聯絡電話一併
    告知被告乙○○等情，業迭據被告丁○○供承在卷，且事後
    有關構想書、報價單等事宜均係由丙○○出面聯繫及交付予
    杜承昌，至於告丙○○實際係由被告丁○○委請從事上開工
    作乙節，並非被告乙○○所知悉，被告乙○○據而向臺北大
    學人員表示丙○○係甲○○之助理，亦無不合情理之處，且
    與被告乙○○有無偽造私文書犯行之待證事實並無必然之關
    聯性，自不足資為不利於被告乙○○之推測。
  (八)此外，復查無其他積極確切之證據足資證明被告乙○○、丙○○二人有何公訴意旨所指之偽造文書犯行，此部分顯有合
    理懷疑存在，自屬不能證明被告乙○○、丙○○二人犯罪。
    。
四、被告乙○○、丙○○、丁○○被訴貪污部分
    訊據被告乙○○、丁○○、丙○○，均堅詞否認有浮報價額
    圖利舞弊之犯行。辯稱報價內容並非單純修改提供構想書而
    已，服務內容尚包括同臺北大學相關承辦人員出席教育部審
    查會議、出席學校期中、期末簡報、及應校方要求提供顧問
    諮詢服務等項目，並無浮報價額可言。被告乙○○辯稱另辯
    稱報價單所載為三十六萬元，其所核定之底價較報價單及杜
    承昌所擬之底價為低。被告丁○○另辯稱丙○○製作報價單
    交付杜承昌乙節，其並不知情等語。被告丙○○另辯稱其有
    告知杜承昌報價單未經甲○○等人用印，並非正式文書，僅
    供參考等語。經查：
  (一)觀諸上開教育部八十九年十一月七日台（八九）高（三）字
    第八九一四二九六四4號函、及九十年四月二十六日台（九
    ０）高（三）字第九００五四三八六號函之內容，本案構想
    書之補陳及修正，係依教育部函指示修改增加之項目而辦理
    ，教育部並未要求臺北大學須以何人名義或以何種形式提出
    ，僅有補助預算執行時限問題，而臺北大學僅係新建工程之
    業主，並非專門建築規劃單位，缺乏實質修正構想書之能力
    ，原規劃設計之莊耀山建築師事務所復因認此部分不在合約
    範圍之內而不願承作，自未能強求臺北大學總務處營繕人員
    自行修正。臺北大學為符合教育部前開函文意旨規定，將構
    想書修正案發包由專業承攬，並自工程款中支付酬金，於法
    尚無違背。
  (二)證人賴榮平、馮小明及杜承昌等人固證稱由被告乙○○最終
    核定之底價三十四萬三千二百二十元過高等語，然其所憑之
    理由乃以因該構想書修正書係抄自莊耀山建築師事務所原規
    劃構想書（見北機組卷第七十頁、第九十三頁、第一０五頁
    、原審卷九十三年一月十三日審判筆錄）。按證人馮小明及
    杜承昌並非從事建築設計有關之專業人士，所為上開證言，
    核屬個人臆測之詞而無證據能力；至證人賴榮平僅泛稱價格
    過高，並未提出工程實務具體計算構想書製作之酬金方式，
    檢察官亦未就此舉證該構想書應有價額、以基金會名義及個
    人名義製作構想書之計價方式有無差別、合理價額為何，究
    係如何浮報，遍觀全卷事證，均付之闕如。佐以教育部本即
    要求自莊耀山建築師事務所之構想書修正報呈，自不能僅以
    改作自莊耀山建築師事務所之構想書，率認本件構想書酬金
    不高，所報價額係屬浮報。況查依被告張傳加製作報價單所
    載，服務內容計有：「一出席教育部審查會議。二出席學校
    期中、期末簡報。三應校方要求提供顧問諮詢服務。四提供
    規劃構想書十份。」等四項，並非單純提供規劃構想書而已
    ，而其中陪同臺北大學承辦人員出席教育部審查會議、出席
    校內簡報、及提供顧問諮詢服務等事項，均需耗費時間、準
    備資料、並隨時提供專業判斷意見，而證人馮小明、杜承昌
    、賴榮平之證言均未此等部分予以考量，自不能僅憑該構想
    書係出自沿襲莊耀山建築師事務所之原始構想書乙節，即認
    報價金額及被告乙○○核定之底價係顯不相當，否則顯然有
    失平允。再查被告乙○○並不知該報價單係出於偽造，已如
    前述，而被告丙○○製作之報價單記載服務費為三十六萬元
    （北機組卷第十五頁），臺北大學對於該構想書規劃費之工
    程預算為三十六萬元，承辦人杜承昌擬定之底價為三十四萬
    五千元，被告乙○○核定之底價則為三十四萬三千二百二十
    元，較杜承昌擬定之底價更低，有底價核定表影本可考（北
    機組卷第一八四頁），由此亦難認被告乙○○有何浮報價額
    或其他舞弊情事，被告丁○○、丙○○自亦無此部分之貪污
    犯行可言。
  (三)按貪污治罪條例第四條第一項第三款所規定之「建築或經辦
    公用工程或購辦公用器材、物品、浮報價額、數量、收取回
    扣或有其他舞弊情事」罪，其中「浮報價額、數量、收取回
    扣」之行為，應屬例示規定，所謂「其他舞弊之情事」乃屬
    概括規定，應係指「意圖為不法之利益，在建築或經辦公用
    工程或購辦公用器材時，為與浮報價額、數量或收取回扣相
    類之手段，以獲取不法利益之行為」；至所謂「浮報價額」
    ，係指就原價格故為提高，以少報多，從中圖利（最高法院
    75年台上字第5136號判決意旨參照）。換言之，所謂浮報價
    額，必為明知原價額為何，故為提高價額，以少報多，並生
    圖利之結果，且該罪為同條例第六條第一項第四款公務員圖
    利罪之特別規定。又所謂圖利，以客觀上有圖得不法利益之
    意思而表現於犯罪行為，並因而圖得不法利益始屬相當，此
    項不法利益之犯意，須依客觀而確實之證據加以認定。查被
    告丁○○利用被告丙○○偽造成大建築文教基金會及甲○○
    名義之構想書及構想書修正書，依公共工程付款常規，相關
    款項應以國庫支票支付成大建築文教基金會及甲○○，倘認
    被告圖利，自係圖利成大建築文教基金會及甲○○。況檢察
    官並未舉證該構想書修正書應有之價額、以基金命名義及個
    人名義製作構想書之計價方式有無差別、合理價額若干，顯
    未有積極證據足以認定被告等確有浮報之犯行。
  (四)按犯罪行為必有其動機及目的。本案被告丁○○固然有上開
    偽造私文書及行使偽造私文書之犯行，然而其偽造之構想書
    及構想書修正書承辦人為成大建築文教基金會及甲○○，臺
    北大學有關簽呈記載之受委託人及議價對象亦均為成大建築
    文教基金會，依相關法令規定將來之報酬亦僅能由成大建築
    文教基金會領取，亦即該案將來勢必取得成大建築文教基金
    會及甲○○之追認同意後始能完成法定之發包、議價、及領
    取報酬等程序，被告等人本身並無從中取得不法所得之可能
    ，被告等衡情自無貪污之犯罪故意可言。
  (五)綜上所述，被告三人於主觀上既無浮報價額營私作弊之故意
    ，尤乏圖利何人之意圖，客觀上亦難認有何舞弊企求不法利
    益之行止，自與前開經辦公共工程舞弊罪之構成要件未合，
    難以該罪名相繩。此外又查無其他確切證據足以證明被告三
    人有公訴意旨所指之貪污犯行，此部分自屬不能證明被告三
    人犯罪。
五、原判決未就全案事證詳為審酌，遽行對被告乙○○、丙○○
    二人以行使偽造私文書罪責論科，自非允洽，被告乙○○、
    丙○○提起上訴惟，否認犯罪，為有理由；至於原判決認被
    告三人被訴貪污部分，均屬不能證明被告三人犯罪，而不另
    為無罪之諭知，經核並無不合，此部分檢察官之上訴為無理
    由（詳如後述）；惟被告乙○○、丙○○二人部分，原判決
    既有可議，仍應由本院將原判決關於被告乙○○、丙○○二
    人部分撤銷，另行諭知被告乙○○、丙○○二人無罪之判決
    。至於被告丁○○被訴貪污部分，則因公訴人認與前開有罪
    部分，有牽連犯之裁判上一罪關係，爰不另為無罪之諭知。
六、關於被告等被訴貪污部分，檢察官上訴意旨略以：(一)被告丁○○自六十五年間執業建築師起迄本案發生之九十年間，期
    間長達二十五年之久，本諸其專業知識及判斷能力，明知本
    件規劃構想書之修改無庸十萬元，甚或不需費用，原判決違
    背常人知識經驗及社會通念，捨被告丁○○於偵查中本於專
    業知識、經驗之供詞，逕行認定被告等所報價額並非浮報，
    判決顯有違經驗法則；(二)證人馮小明及杜承昌所證述，非但
    係日常生活經驗所得之定則觀察，亦係基於臺北大學新建工
    程案承辦人身分所為客觀合理之判斷，更足以作為被告等人
    浮報價額之佐證，原審捨此不採，判決有違論理法則；(三)被
    告乙○○身分為臺北大學之總務長，經辦臺北大學之各項工
    程招標案件，理當撙節開支，為每筆公帑之支出嚴守把關，
    竟於簽核時，即已知悉被告丙○○、丁○○所出具之規劃構
    想書修正書，僅係抄襲自莊耀山建築師所製作之構想書，顯
    於主觀上有圖利被告丙○○、丁○○之意思等語。惟查：(一)
    被告乙○○及丙○○二人對於被告丁○○上開未先徵得甲○○之同意及私擅利用被告丙○○製作報價單、構想書及構想
    書修正書之行止，均不知情等節，已如上述，自無圖利之意
    圖；而被告丁○○受被告乙○○之託，推薦成功大學建築系
    之甲○○教授作為上開工程規劃構想書修正案之承辦人，並
    未約定報酬乙節，業據被告乙○○供明在卷（原審九十三年
    六月一審判筆錄），亦難認被告丁○○有圖利之意圖。(二)公
    家機關工程採購案之請款程序嚴謹，付款之方式係直接匯入
    契約相對人之帳戶，或簽發以契約相對人為受款人之支票。
    被告丁○○雖利用被告丙○○偽造「甲○○」及「成大文教
    建築基金會」之署名，惟上開構想書修正書係以成大建築文
    教基金會」名義提出，依公共工程付款常規，相關款項應以
    國庫票支付成大建築文教基金會，被告丁○○並無從請領款
    項，顯與貪污治罪條例第四條第一項第三款、第二項之舞弊
    未遂罪之構成要件有間。(三)綜上所述，原審判決認定被告三
    人並無貪污犯行，核無違誤。檢察官此部分之上訴意旨為無
    理由。
參、法務部調查局北機組卷宗第五十九頁所附之「成大建築文教
    基金會報價單」影本（檢察官第三審上訴理由書將之誤為「
    國立台北大學運動場暨地下停車場新建工程規劃構想書修正
    書」），經就卷證資料比對結果，該影本係就同一卷宗第六
    十八頁之報價單影印而來。而該卷宗第六十八頁所附之報價
    單及證人甲○○於九十一年三月十二日之調查筆錄（北機組
    卷第六十六、六十七頁）均蓋有印文相同之騎縫章。再就相
    關筆錄記載內容以觀，北機組人員係自教育部政風室取得該
    報價單影本後，於九十一年三月十二日詢問甲○○時提示供
    其辨認後，甲○○除在筆錄簽名外，並在調查筆錄及報價單
    影本上蓋用騎縫章，嗣北機組人員於九十一年四月二十四日
    詢問被告丙○○時，即將經甲○○蓋用騎縫章之上開報價單
    再影印提示與被告丙○○辨識簽認，之後再附於丙○○調查
    筆錄後方，該報價單影本上所蓋甲○○之騎縫章顯然並非偽
    造，已極為灼然（見北機組卷宗第六十七、六十八、五十一
    頁），此部分自無刑責問題，併此敘明。
據上論斷，應依刑事訴訟法第三百六十九條第一項前段、第三百
六十四條、第二百九十九條第一項前段、第三百零一條第一項、
刑法第二百十六條、第二百十條、第五十六條、第四十一條第一
項前段、第七十四條第一款、罰金罰鍰提高標準條例第一條前段
、第二條，判決如主文。
本案經檢察官林慶宗到庭執行職務。
中    華    民    國    95    年    6     月    2     日
                  刑事第十九庭  審判長法  官  宋  祺
                                      法  官  陳憲裕
                                      法  官  蔡明宏
以上正本證明與原本無異。
如不服本判決，應於收受送達後十日內向本院提出上訴書狀，其
未敘述上訴之理由者並得於提起上訴後十日內向本院補提理由書
（均須按他造當事人之人數附繕本）。
                                      書記官  吳鎮鑫
中    華    民    國    95    年    6     月    8     日
附錄：本案論罪科刑法條全文
中華民國刑法第216 條
 (行使偽造變造或登載不實之文書罪)
行使第210條至第215條之文書者，依偽造、變造文書或登載不實
事項或使登載不實事項之規定處斷。
中華民國刑法第210 條
 (偽造變造私文書罪)
偽造、變造私文書，足以生損害於公眾或他人者，處五年以下有
期徒刑。


司法院資訊處製作；財團法人民間司法改革基金會備份。
